【裁判字號】    97,交上易,273
【裁判日期】    980226
【裁判案由】    過失致死
【裁判全文】
臺灣高等法院刑事判決               97年度交上易字第273號
上  訴  人
即  被  告  乙○○
選任辯護人  陳鼎正律師
上列上訴人因過失致死案件，不服台灣桃園地方法院九十七年度
審交易字第一六九號，中華民國九十七年八月二十二日第一審判
決（起訴案號：台灣桃園地方法院檢察署九十七年度偵字第九一
八二號），提起上訴，本院判決如下：
    主  文
上訴駁回。
    事  實
一、乙○○於民國九十六年七月十五日清晨五時五十五分許，騎
    乘車牌號碼ＲＸＭ－八六九號輕型機車附載其妻邱寶珠，沿
    桃園縣龜山鄉○○路由北往南方向行駛，於行近龜山鄉○○
    路四八一巷口前，看見由巷口走出來，由東往西橫越車道之
    行人秦肇仁，本應注意車前狀況並隨時採取必要之安全措施
    ，而依當時天候晴、清晨日間有自然光、行走之道路為柏油
    路面、乾燥、無缺陷、視距良好等，並無任何不能注意之情
    事，因行向車道之號誌為綠燈，僅按啦叭示警，仍繼續前駛
    通過，疏未注意採取隨時可以煞停之必要安全措施，致所騎
    乘之機車左把手撞到亦疏未遵守號誌及注意來車動態即貿然
    穿車道之行人秦肇仁，致秦肇仁倒地，因而受有顱內出血併
    神經性休克、頭胸部鈍挫傷併肋骨骨折等傷害。車禍發生後
    ，乙○○與邱寶珠立即上前查看秦肇仁傷勢，邱寶珠並趕緊
    打電話通知救護車到場將秦肇仁送醫救治，乙○○在有偵查
    權之機關或公務員發覺其車禍肇事前，向接獲通知趕抵現場
    處理之桃園縣政府警察局交通隊龜山分隊警員湯明正承認駕
    車肇事，進而接受裁判。秦肇仁雖經送往行政院國軍退除役
    官兵輔導委員會桃園榮民醫院急救，仍因傷重，於翌日（九
    十七年七月十六日）清晨四時五十三分不治死亡。
二、案經秦肇仁之子甲○○提出告訴及台灣桃園地方法院檢察署
    檢察官相驗後簽分偵查起訴。
    理  由
甲、證據能力部分：
    被告以外之人於審判外之陳述，雖不符合刑事訴訟法第一百
    五十九條之一至第一百五十九條之四之規定，但經當事人於
    審判程序同意作為證據，法院審酌該言詞陳述或書面陳述作
    成時之情況，認為適當者，亦得為證據；當事人、代理人或
    辯護人於法院調查證據時，知有第一百五十九條第一項不得
    為證據之情形，而未於言詞辯論終結前聲明異議者，視為有
    前項之同意；刑事訴訟法第一百五十九條之五第一項、第二
    項分別定有明文。檢察官、上訴人即被告乙○○及辯護人對
    於本判決下列所引用被告以外之人於審判外之陳述（包含書
    面陳述），於本院準備程序及審理時，均表示無意見而不予
    爭執，且迄至言詞辯論終結前亦未再聲明異議，本院審酌上
    開證據資料製作時之情況，尚無違法不當及證明力明顯過低
    之瑕疵之情形，爰依刑事訴訟法第一百五十九條之五第二項
    規定，認例外均具有證據能力。並經本院於審判期日依法進
    行證據之調查、辯論，當事人於訴訟上程序權利，已受保障
    。
乙、實體部分：
一、訊據被告對於上揭時、地，騎乘車牌號碼ＲＸＭ－八六九號
    輕型機車附載其妻邱寶珠，沿桃園縣龜山鄉○○路由北往南
    方向行駛，於通過龜山鄉○○路四八一巷口時，撞擊由該巷
    口走出來，由東往西穿越車道之行人即被害人秦肇仁之事實
    坦承不諱，且據證人邱寶珠證述甚詳，並有道路交通事故現
    場圖、道路交通事故調查報告表(一)、(二)、車禍發生後警員到
    場處理拍攝之肇事機車照片、車禍現場照片在卷可稽（九十
    六年度相字第一一二四號卷第十六頁至第二十二頁）在卷可
    稽；被害人因本件交通事故，因而受有顱內出血併神經性休
    克、頭胸部鈍挫傷併肋骨骨折等傷害，經送往行政院國軍退
    除役官兵輔導委員會桃園榮民醫院急救，仍因傷重，於翌日
    （九十七年七月十六日）清晨四時五十三分不治死亡等情，
    亦據告訴人即被害人之子甲○○指述甚詳，與行政院國軍退
    除役官兵輔導委員會桃園榮民醫院法醫參考病歷摘要可稽（
    同前相驗卷第十五頁），並經台灣桃園地方法院檢察署檢察
    官督同檢驗員相驗屬實，製有勘驗筆錄、相驗屍體證明書、
    驗斷書、照片等在卷可憑（同前相驗卷第二十七頁、第三十
    二頁至第三十八頁、第四十一頁至第四十三頁）。
二、經查，
  (一)被告雖辯稱：「…我來不及煞車……秦肇仁從巷子裡面突然
    走出來…」（九十七年四月二十五日偵查筆錄，九十七年度
    偵字第九一八二號卷第五頁）、「…是被害人自己突然間衝
    出來，我煞車不及，才會撞到他…」（九十七年十月二十日
    本院準備程序筆錄第二頁）、「…從路邊突然衝出來，我沒
    有辦法閃避…」（九十八年二月五日本院審判筆錄第三頁）
    等語。惟按道路交通安全規則所稱之汽車，依該法第二條第
    一款規定，包括機器腳踏車在內；又按汽機車行駛時，駕駛
    人應注意車前狀況，以隨時採取必要之安全措施，道路交通
    安全規則第九十四條第三項亦定有明文。被告騎乘重型機車
    上路，對於上述交通安全規則自應確實遵守，以維護交通秩
    序，確保交通安全。本件車禍發生地點，在桃園縣龜山鄉○
    ○路四八一巷口前三岔路口，已過該岔路口、距離行人穿越
    道超過八、九公尺處之南往北車道（依被告於九十八年二月
    二十日提出之補充辯護意旨狀所附現場測量照片所示，為十
    四點二公尺），當時是清晨、天候晴，所行進車道係寬廣直
    路、路面無障礙物、視距良好等情形，已據被告及證人邱寶
    珠陳明在卷，並有道路交通事故現場圖、道路交通事故調查
    報告表(一)、(二)、車禍發生後警員到場處理拍攝之車禍現場照
    片在卷可稽（九十六年度相字第一一二四號卷第十六頁至第
    二十頁），可知被告並無不能注意之情事；惟被告騎乘機車
    騎近前揭交岔路口時，在七、八公尺或八、九公尺遠處，即
    已看見行人秦肇仁由四一八巷口走出來，由東往西橫越車道
    ，未作隨時可以停車之準備，直至近三、四公尺遠處時，始
    按啦叭示警，及向右閃避，致撞擊被害人各情，已據被告供
    述在卷（九十六年七月十五日警詢筆錄，同前相字卷第五頁
    、九十六年七月十六日偵查筆錄，同前相字卷第二十八頁反
    面，九十七年四月二十五日偵查筆錄，同前偵查卷第五頁、
    九十七年八月七日原審審判筆錄，原審卷第二十二頁、第二
    十四頁），由於被害人係由四八一巷口步出，由東往西橫越
    車道，須先通過與被告機車行進方向相反之對向車道，始會
    到達被告機車行進之車道，又該處之路面寬廣、無障礙物、
    視距十分良好，而且，被害人係民國十七年十一月五日出，
    為已滿七十八歲之老者，此有身分證影本在卷可稽（同前相
    字卷第十四頁），行動必不若一般青壯人士敏捷，被告騎乘
    機車附載其邱寶珠騎近該路口前，如有確實注意前方人車動
    態，當會看見被害人正橫越該車道，且有足夠的時間煞停機
    車，禮讓被害人通過後再前駛，然而，被告看見被害人正橫
    越車道時，未作隨時可以煞停之措施，直至距被害人約三、
    四公尺遠時，始按啦叭示警，再向右閃避，自然已經沒有足
    夠之時間、距離，煞停機車而為必要之安全措施，以避免車
    禍發生，被告自不能以其事前未注意車前狀況，及未立即採
    取必要安全措施，直至無足夠之距離，始採取閃避措施，再
    據此主張因缺乏足夠之反應距離及煞停距離，依當時客觀情
    事，無法避免本件車禍發生而無過失至明，由此可知，被告
    未注意車前狀況及隨時採取必要之安全措施，其有違反上述
    交通安全規則，而有過失至明，被告前揭辯解不足採信。而
    辯護人主張缺乏足夠之反應距離及煞停距離，依當時客觀情
    事，被告無法避免本件車禍發生而無過失之詞，亦不足採。
  (二)至被告供稱：「…我有看到右前方有位民眾要通過路口…」
    （九十六年七月十五日警詢筆錄，同前相字卷第五頁）、「
    行經肇地點，看見死者欲過馬路，自山壁（被告騎乘之機車
    右前方）走出來，行至路中，欲轉回，才撞到他…」（九十
    六年七月十六日偵查筆錄，同前相字卷第二十八頁反面），
    證人邱寶珠亦證稱：「我有看到右前方有位民眾…要通過路
    口…」（九十六年七月十五日警詢筆錄，同前相字卷第七頁
    ）、「…死者走在機車邊…死者自山邊（機車行進車道右側
    山壁之紅磚人行道）走出來…」（九十六年七月十六日偵查
    筆錄，同前相字卷第三十頁），指稱被害人係從其等騎乘機
    車行進方向之右側山壁之紅磚人行道步出橫越車道，然依卷
    附之車禍現場圖及現場照片（同前相字卷第十六頁、第十九
    頁至第二十二頁），車禍發生後，機車車頭朝山壁（東），
    左側橫倒在四八一巷口前三岔路口，已過該岔路口、距離行
    人穿越道超過八、九公尺處之南往北車道上，機車大燈破損
    、左側車身有刮痕，死者之受傷部位均在右側（有台灣方法
    院檢察署檢驗報告書，同前相字卷第三十五頁反面、第三十
    六頁反面、第三十七頁正面），再據證人邱珠珠證稱看見被
    害人後，被告騎乘之機車係往右閃（同前相字卷第三十頁正
    面），被告亦供稱所騎乘之機車係左前側及把手勾到被害人
    （同前偵查卷第五頁），惟依常理，被害人如係由被告機車
    行進之車道右前方向左橫越車道，被告應向左閃，而非往右
    朝迎面而來之被害人直接撞過去，且由右往左前行之被害人
    與被告往右閃避之機車發生碰撞時，鮮少會右側肋骨骨折（
    同前相字卷第三十六頁反面），顯然被告及證人邱寶珠稱被
    害人係從山壁紅磚人行道步出橫越道路之供詞，並不實在，
    而以被告於九十七年四月二十五日偵查時供述：「秦肇仁從
    巷子裡面突然走出來」等詞，才為真實。
  (三)依車禍現場照片及道路交通事故現場圖所示，本件車禍發生
    地點，在桃園縣龜山鄉○○路四八一巷口前三岔路口，已過
    該岔路口、距離行人穿越道超過八、九公尺處之南往北車道
    車道（依被告於九十八年二月二十日提出之補充辯護意旨狀
    所提出之現場測量照片為十四點二公尺），證人邱寶珠及被
    告均稱其等騎駛機車通過該三岔路口時，機車行進方向車道
    號誌為綠燈，由於現場之三岔路口並無任何遮蔽視野之障礙
    物，被告所騎乘之機車係沿長壽路由北往南駛至，被害人由
    四八一巷口走出來，由東往西橫越車道之前，如朝北看，可
    看見被告所騎乘之機車，能為必要之閃避舉動，卻與被告騎
    乘之機車發生碰撞，顯然其疏未遵守號誌及注意來車動態即
    貿然穿車道，亦為本件車禍發生肇事原因，而與有過失，惟
    此仍無解於被告過失責任之成立。
  (四)綜上，由於被害人之死亡係因本件交通事故所致，被告之過
    失行為與被害人之死亡結果間，具有相當因果關係甚明，故
    被告自應就其過失行為負責。從而，本件事證明確，被告所
    犯過失致死犯行，洵堪認定，應予依法論處。
三、核被告所為，係犯刑法第二百七十六條第一項之過失致死罪
    。本件交通事故發生後，被告於犯罪偵查機關未發覺犯罪前
    ，主動向前來處理之警員湯明正當場承認駕車肇事，有桃園
    縣政府警察局道路交通事故肇事人自首情形紀錄表可稽（同
    前相字卷第十三頁），並進而接受審判，符合刑法第六十二
    條前段自首要件，依該條規定減輕其刑。至被告之駕駛執照
    有效日期為八十九年一月十二日，本件車禍發生時，逾有效
    期間，已據被告供承在卷，並有被告考領之汽車駕駛執照可
    稽（同前相驗卷第十四頁），惟是否逾期換發，屬於行政管
    理之措施，與過失罪責之認定並無因果關係，申言之，駕駛
    執照逾期僅生暫時不能駕車之效果，仍保持其駕駛資格，只
    須結清罰鍰後即可換照，是被告於本件車禍發生時雖逾期未
    換發駕照，但原本即有駕駛執照，與無照駕駛仍屬有別，併
    此敘明。
四、原審認被告罪證明確，適用刑法第二百七十六條第一項、第
    六十二條前段、刑法施行法第一條之一，並審酌被告過失情
    節，及被害人因而死亡之結果，暨民事部分因資力不足尚未
    與被害人家屬達成和解、惟犯後坦承不諱，態度良好等一切
    情狀，量處有期徒刑十月。經核原判決認事用法並無不合，
    量刑之諭知亦屬妥適。被告上訴意旨主張被害人違反交通規
    則之行為，非被告所能預見，被告已盡相當注意義務，原審
    認被告未注意車前狀況而有過失，與卷證資料不符，顯有認
    定事實不依證據之違法，及被告有誠意與被害人家屬和解，
    因本身資力未能支付對方要求之金額，原審審酌被害人過失
    等情節後，仍量處被告有期徒刑十月，顯然過重等，指摘原
    判決不當。惟查，(一)被告看見被害人正橫越車道時，未作隨
    時可以煞停之措施，直至距被害人約三、四公尺遠時，始按
    啦叭示警，再向右閃避，其自是未注意車前狀況及隨時採取
    必要之安全措施，違反注意義務，而有與過失，已詳如前述
    ，所指缺乏足夠之反應距離及煞停距離，依當時客觀情事，
    被告無法避免本件車禍發生而無過失之詞，並不足採信；(二)
    量刑輕重係屬事實審法院得依職權自由裁量之事項，苟已斟
    酌刑法第五十七條各款所列情狀而未逾越法定刑度，不得遽
    指為違法（最高法院七十二年度台上字第六六九六號判例參
    照），本件原審判決已經詳細記載量刑審酌被告過失情節、
    犯罪後之態度、迄未與被告達成和解等一切情狀，並予以綜
    合考量，及以本件交通事故發生後，被告於犯罪偵查機關未
    發覺犯罪前，主動向前來處理之警員湯明正當場承認駕車肇
    事，依刑法第六十二條前段自首之規定減輕其刑，就量刑輕
    重之準據，均已論敘綦詳，並在法定刑內科處其刑，經核於
    法並無不合；被告前揭各上訴理由，並無可採，應予駁回。
據上論斷，應依刑事訴訟法第三百六十八條，判決如主文。
本案經檢察官劉異海到庭執行職務。
中    華    民    國    98    年    2     月    26    日
               刑事第十三庭  審判長法  官   曾德水
                                   法  官   趙文卿
                                   法  官   林婷立
以上正本證明與原本無異。
不得上訴。
                                   書記官   王增華
中    華    民    國    98    年    2     月    26    日
附錄本案論罪科刑法條：
中華民國刑法第二百七十六條
因過失致人於死者，處二年以下有期徒刑、拘役或二千元以下罰
金。
從事業務之人，因業務上之過失犯前項之罪者，處五年以下有期
徒刑或拘役，得併科三千元以下罰金。


司法院資訊處製作；財團法人民間司法改革基金會備份。
